臺灣高等法院民事判決　　　　　　　　 94年度上易字第303號
上　訴　人　甲○○
訴訟代理人　李秋銘律師
複　代理人　黃金亮律師
上　訴　人　丙○○
被上 訴 人　乙○○
共　　　同
訴訟代理人　沈明欣律師
複　代理人　莊志遠律師
上列當事人間清償借款事件，上訴人對於中華民國94年3月1日臺
灣宜蘭地方法院93年度訴字第288號第一審判決提起上訴，本院
於94年8月2日言詞辯論終結，判決如下：
    主  文
兩造上訴均駁回。
第二審訴訟費用兩造各自負擔。
    事實及理由
一、甲○○起訴主張：丙○○前陸續向甲○○借貸，至民國（以
    下同）90年6月24日結算，丙○○尚積欠甲○○新台幣（以
    下同）50萬元。另丙○○之妻乙○○亦陸續向甲○○借貸，
    迄90年7月5日，乙○○尚積欠甲○○30萬元。丙○○與甲○
    ○間有50萬元之借貸合意及曾自甲○○處收受50萬元之事實
    ，有鄰居潘桂鳳、弟李後彬可證，丙○○對於甲○○所提出
    日曆紙上所簽「龍」字上面已有記載33萬元及33萬旁邊之日
    期乙節並不爭執，復自稱是甲○○說他欠那些錢，叫他在上
    面簽名，他就簽了等語，足證丙○○確積欠甲○○前開款項
    ，方可能在記載金額及日期旁簽「龍」字，以示承認此一債
    務之存在，再參之前開33萬元及日期之記載被畫掉，丙○○
    另在其下方處簽「德龍」二字，苟丙○○前所借款項業已清
    償，於未積欠甲○○款項之情形下，丙○○何須在日曆紙上
    簽字，足證丙○○係與甲○○會算所積欠之款項後，才將原
    先之金額刪除，並由丙○○在下方處再為簽名以承認此一債
    務之存在。另丙○○之子赴大陸娶妻，需要經費向甲○○借
    款30萬元，其中2萬元是甲○○向弟弟借的，且嗣於調解時
    ，丙○○亦承認該等債務，苟乙○○所借貸之30萬元業已清
    償，何以丙○○在調解時對此不加否認，參之乙○○所借貸
    款項之借據尚由甲○○保管，丙○○之子張永峰確係於91年
    1月28日與大陸地區人民結婚，若非以此為由借款，甲○○
    如何知悉？足證丙○○因子娶妻而向甲○○借貸30萬元，固
    有還款30萬元，惟係還伊子娶妻另借之30萬元，乙○○先前
    所積欠之30萬元確尚未清償。為此依消費借貸之法律關係訴
    請丙○○、乙○○應各自返還甲○○50萬、30萬元本息之借
    款。上訴聲明: (一)原判決關於駁回甲○○在第一審其餘之訴
    及該部分假執行之聲請暨命負擔訴訟費用部分之裁判均廢棄
    。(二)上開廢棄部分，乙○○應給付甲○○新台幣30萬元及自
    民國93年10月9日起至清償日止，按年息百分之五計算之利
    息。答辯聲明：丙○○之上訴駁回。
二、丙○○、乙○○則以甲○○所提出之日曆紙，其上只有「德
    龍」、「龍」等字為丙○○所寫，其餘金額及日期均係甲○
    ○所寫，且日曆紙上並未記載利息、清償日期，也無貸與人
    名字，丙○○於簽「德龍」二字時，並無50萬元之記載，且
    觀諸日曆紙上之文字記載，自始亦未表明丙○○已收到系爭
    借款，甲○○須就交付借款之事實負舉證責任。另上開借款
    字條金額沒有劃掉的部分原為5萬元非50萬元，嗣丙○○已
    就5 萬元予以清償，惟未取回借據。而證人潘貴鳳及李後彬
    雖於原審證稱丙○○於93年間有向其承認積欠甲○○82萬元
    （2 萬元是利息）云云，且甲○○稱借款利息以一分、一分
    二、一分計算等語，惟若以最低利息一分計算，自系爭借款
    日期（90年6月）至證人所稱丙○○承認有積欠借款之時點
    （93年），系爭借款利息應已有20餘萬（80萬×12﹪×3年
    ＝27萬），此與證人所稱系爭借款利息2萬元已有出入，證
    人李後彬與甲○○為兄弟關係，誼屬至親，所言難免有所偏
    頗，不足以證明系爭借款之事實。另甲○○所提出之乙○○
    書寫之借條，固係真正，惟乙○○業已清償，甲○○既主張
    乙○○清償之30萬元為他筆借款，自應就兩造間有該筆借款
    存在負舉證之責，然甲○○自始未提出兩造間尚有他筆30
    萬元借款之借據，而證人李後彬之證詞係聽聞於甲○○，並
    非本身親自所見聞，是甲○○既無法舉證證明兩造間尚有其
    他借款債務，復承認曾受領清償30萬元，則其主張系爭借款
    尚未清償乙節，自難信為真實等語資為抗辯。丙○○上訴聲
    明：(一)原判決不利於丙○○部分廢棄。(二)上廢棄部分，甲○
    ○在第一審之訴及假執行聲請均予駁回。乙○○答辯聲明：
    甲○○之上訴駁回。
三、甲○○主張丙○○、乙○○分別向其借款50萬、30萬元，並
    據提出借據二紙（見原審卷1第6、7頁）為證，乙○○就借
    據真正及丙○○就借據上簽名真正均不爭執（見原審卷1第
    18頁），惟乙○○抗辯業已清償，丙○○抗辯借據上原記載
    5萬，非50萬元，丙○○亦已清償5萬元云云置辯，經查：
  (一)按當事人主張有利於己之事實者，就其事實有舉證之責任。
    民事訴訟法第277條前段定有明文。又按「請求履行債務之
    訴，原告就其所主張債權發生原因之事實，固有舉證之責任
    ，若被告自認此項事實而主張該債權已因清償而消滅，則清
    償之事實，應由被告負舉證之責任。」，最高法院28年上字
    第1920號判例意旨可資參照。
  (二)甲○○提出丙○○向其借款50萬元之日曆紙（見原審卷1第6
    頁），其上載有「33,0000，90年5月元、90年6月4950」、
    「借用90年6月24日5,00,000」，其後並分別有「龍」、「
    德龍」簽名，丙○○就其在上開日曆紙上面簽「龍」及「德
    龍」等字並不爭執（見原審卷1第18頁），且自認於日曆紙
    上簽「龍」字時，上面已有記載33萬元及33萬旁邊之日期，
    並稱是甲○○說他欠那些錢，叫他在上面簽名，他就簽了等
    語（見原審卷2第15頁），復於本院自承有向甲○○借33萬
    元（見本院卷第38、39頁），則丙○○既已自承有向甲○○
    借款33萬元，自應就其抗辯已返還甲○○33萬元之事實負舉
    證責任。丙○○雖辯稱由33萬元及日期之記載被畫掉一節，
    表示那些錢已還，且另於本院辯稱當時日曆紙上金額沒有劃
    掉的部分只有5萬元，後來5萬元部分也已還清，僅借據未取
    回云云，並有證人賴志清可證僅向甲○○借款5萬元（見本
    院卷第58頁）云云。惟查，兩造債務如僅為33萬元或加上
    4,950元（甲○○主張4,950元那一行是寫錯畫掉的，見原審
    卷2第16頁)，且丙○○亦已還清，應由丙○○取回該日曆紙
    即可，然丙○○仍在「90年6月4950」下方簽「德龍」二字
    ，丙○○復自承「德龍」二字與「龍」字不是同一時間所簽
    ，「龍」簽的比較早（見原審卷2第15頁），可認在甲○○
    畫掉33萬元及日期之同時或之後，且在甲○○於日曆紙上記
    載「借用90年6月24日5,00,000」等字，丙○○始在日曆紙
    上簽「德龍」二字至明；另丙○○如僅簽名借款5萬非50萬
    元，其於原審即應為此有利之抗辯，惟丙○○竟遲於上訴後
    ，始於本院抗辯日曆紙上記載之借款金額為5萬元云云，自
    與常情不符，另證人賴志清固於本院證稱看到甲○○於日曆
    紙上記載借「五萬元」云云（見本院卷第58頁），惟與系爭
    日曆紙上記載「5、00、000」不同，證人證言與事實尚有不
    符，無足採信。且參諸上開日曆紙上記載「借用90年6月24
    日5,00,000」部分，雖其最後1個「0」字書寫方式斜向右上
    ，且字型較小，惟經本院命甲○○當庭書寫「500000」五次
    、「50000」及「330000」五次，並命甲○○逕將「50000」
    直接改成「500000」，甲○○第一次寫「50000」，標點是
    在「50.000」之後，後來改成「500000」的標點為「
    50.0.000」，與借據「5.00.000」標點不同（見本院卷第
    42、45至57頁），又甲○○之寫法皆為「0」字向右上傾斜
    ，與上開日曆紙上之寫法相同，足認甲○○於日曆紙上書寫
    時，係直接書寫「5.00.000」，而並非先書寫「5.00.00」
    經丙○○簽名後，再於其後添加一個「0」字，是丙○○抗
    辯已返還甲○○33萬元或僅借5萬元云云，均屬無據。另參
    照上開日曆紙上之記載係將借款33萬元部分劃掉後再寫上借
    用50萬元等字句，其後並有丙○○之簽名，證人潘貴鳳與李
    後彬亦皆證稱丙○○有向甲○○借款50萬元未還（見原審卷
    1第45、46頁），李後彬雖為甲○○之弟弟，然證人潘貴鳳
    證稱92年3、4月間，甲○○邀其去找丙○○，丙○○及他兒
    子都有講欠甲○○82萬元，其中30萬元是丙○○太太借的，
    50萬元是丙○○借的，另2萬元是利息，在蘇澳鎮公所調解
    時，潘貴鳳也有去，當時丙○○也承認這筆款項（見原審卷
    1第45頁）等語，與證人李後彬證稱：「丙○○與甲○○交
    惡之後，丙○○從我家經過時，有到我家坐，跟我說欠甲○
    ○82萬元（2萬元是利息）」（見原審卷1第46頁）等語相符
    ，證人所證丙○○向甲○○借款部分亦與上開日曆紙上記載
    金額相同，故甲○○主張丙○○陸陸續續借了33萬元後，又
    陸續借款，合計50萬元，才寫下「借用90年6月24日
    5,00,000」等字，由丙○○簽名等語，即非無據。丙○○另
    辯稱日曆紙上未寫利息、清償期及貸與人，尚不足反證未有
    此借貸關係云云，然參照丙○○之配偶即被上訴人乙○○向
    甲○○借錢，亦僅出具簡單之借條，只寫金額、日期及借款
    人姓名，則甲○○向來僅以日曆紙記載日期、金額之簡單記
    載，合乎兩家借貸之方式，丙○○以此抗辯，亦不可採。
  (三)乙○○固自承於90年間有向甲○○借款30萬元，惟伊抗辯業
    已清償完畢，甲○○亦不爭執乙○○曾清償30萬元一事（見
    原審卷1第43、44、本院卷第75頁），惟主張係乙○○因伊
    子張永峰於91年1月28日與大陸地區人民結婚，乙○○以此
    為由另借款30萬元，嗣於91年8月5日前後清償云云。然甲○
    ○主張丙○○另於91年1月28日為兒子娶親，向其借30萬元
    一節，為丙○○、乙○○所否認，則其主張證人乙○○所清
    償30萬元，係清償丙○○為兒子娶親向甲○○所借之另筆借
    款，自應先就該筆借款之存在負舉證責任，甲○○雖舉證人
    李後彬為證，惟其證稱：「甲○○曾向我說丙○○要向他借
    30萬元，因錢不夠，先向我拿2萬元，聽甲○○說是借給丙
    ○○的兒子去大陸娶妻」（見原審卷1第46頁）等語，僅係
    聽聞於甲○○，尚非親見親聞之事實，尚難為甲○○有利之
    認定，另證人潘貴鳳亦未證稱30萬元為何筆借款等語（見原
    審卷1第45頁），再者乙○○之子娶妻之日期，尚非不可由
    鄰里間相談得知，無由因其知悉乙○○之子結婚日期，即得
    遽認乙○○向其借款30萬元，甲○○無法舉證其他以實其說
    ，復參諸其借與丙○○、乙○○款項均要求其等簽立書面，
    而甲○○就該筆借貸卻未要求書立借條等情，則其主張丙○
    ○為兒子娶妻，向其借30萬元一節，自難信為真實。甲○○
    自認證人張淑芬所證之清償30萬元一事為實，其又無法反證
    是清償另筆借款，雖借條尚在甲○○手上，但該借貸既證明
    已清償，該借條也只是證明兩造曾有此借貸關係，尚不足否
    定清償之事實。甲○○主張乙○○尚欠其借款30萬元未清償
    一節，自難信為真實。
四、綜上所述，甲○○本於消費借貸之法律關係，請求丙○○給
    付甲○○50萬元，及自起訴狀繕本送達翌日即93年10月9日
    起至清償日止，按週年利率百分之五計算之法定遲延利息，
    為有理由，應予准許，其請求乙○○給付30萬元及法定遲延
    利息部分，則屬無據，應予駁回。原審判命丙○○給付甲○
    ○50萬元及利息，而駁回甲○○其餘請求，經核並無違誤。
    甲○○、丙○○各就其敗訴部分上訴，仍執陳詞指摘原判決
    不當，求予廢棄改判，均為無理由，應駁回其等之上訴。
五、兩造其餘攻擊防禦方法，經本院斟酌後，認均不足以影響前
    述審認結論，無一一詳予論駁之必要，附予敘明。
六、據上論結，本件甲○○、丙○○之上訴，均為無理由，依民
    事訴訟法第449條第1項、第78條，判決如主文。
中　　華　　民　　國　　94　　年　　8 　　月　　16　　日
                  民事第十四庭審判長法　官 劉靜嫻
　　　　　　　　　　　      　　　　法　官 陳駿璧
　　　　　　　　　　　      　　　　法　官 李錦美
正本係照原本作成。
不得上訴。
中　　華　　民　　國　　94　　年　　8 　　月　　16　　日
　　　　　　　　　　　　　　　　　　書記官 明祖全
